臺灣高等法院民事判決
110年度上易字第1040號
上  訴  人  簡文隆  
訴訟代理人  顏紘頤律師
            葉承鑫律師
被 上訴 人  簡平兒  
訴訟代理人  曾益盛律師
            朱克云律師
複 代理 人  賴以祥律師
上列當事人間請求返還不當得利事件，上訴人對於中華民國110
年8月9日臺灣士林地方法院109年度訴字第938號判決提起上訴，
經本院於111年7月27日言詞辯論終結，判決如下：
    主      文
上訴駁回。
第二審訴訟費用由上訴人負擔。
    事實及理由
一、本件上訴人主張：兩造與訴外人即伊等之父簡榮福、伊妹簡
    麗兒於103年10月12日口頭協議（下稱系爭協議）由伊提供
    新臺幣（下同）360萬元作為簡榮福養老基金，並由被上訴
    人保管運用，約定簡榮福逝世後如有餘額，被上訴人應將餘
    額退還予伊。簡榮福將坐落門牌號碼新北市○○區○○街00巷00
    號2樓房屋及坐落基地（下合稱系爭房地）贈與予伊，伊乃
    依系爭協議交付360萬元予被上訴人。簡榮福於108年5月15
    日過世，被上訴人為簡榮福支出醫療、安養照護費用133萬4
    ,877元及系爭房地稅賦費用19萬7,059元後，然被上訴人僅
    返還98萬5,000元予伊，尚有108萬3,064元未返還。為此，
    爰依系爭協議，求為命被上訴人應給付上訴人108萬3,064元
    本息（原審為上訴人敗訴之判決，上訴人聲明不服，提起上
    訴）。並上訴聲明：㈠原判決廢棄。㈡被上訴人應給付上訴人
    108萬3,064元及自109年8月4日起至清償日止，按週年利率5
    %計算之利息。
二、被上訴人則以：伊與上訴人並未達成系爭協議。至上訴人所
    匯款之540萬元係上訴人向簡榮福買受系爭房地所交付之價
    款，而為簡榮福所有。上訴人依系爭協議請求伊返還108萬3
    ,064元本息，實無依據等語，資為抗辯。並答辯聲明：上訴
    駁回。
三、經查，簡榮福於108年5月15日死亡，兩造與簡麗兒為簡榮福
    之全體繼承人。被上訴人支付簡榮福生前醫療、安養照護費
    用133萬4,877元、喪葬費用29萬2,270元及系爭房地稅賦費
    用19萬7,059元；被上訴人於108年6月27日匯款98萬5,000元
    予上訴人等情，有代繳規費及服務費明細表、財團法人中華
    文化社會福利事業基金會附設新北市私立翠柏新村老人安養
    中心函、統一發票、新北市私立宏祥護理之家收據、行天宮
    醫療志業醫療財團法人恩主公醫院收據、看護收據、杏一醫
    療用品公司交易明細表、汐止國泰綜合醫院醫療費用收據、
    存摺內頁明細等在卷足稽（見原法院109年度湖調字第161號
    ，下稱調字卷，第51頁至第147頁），且為兩造所不爭執（
    原審卷一第380頁、本院卷第440頁），堪信為真實。
四、按當事人主張有利於己之事實者，就其事實有舉證之責任，
    民事訴訟法第277條前段定有明文；而民事訴訟如係由原告
    主張權利者，應先由原告負舉證之責，若原告先不能舉證，
    以證實自己主張之事實為真，則被告就其抗辯事實即令不能
    舉證，或其所舉證尚有疵累，亦應駁回原告之請求（最高法
    院17年上字第917號判決先例意旨參照）。本件上訴人主張
    簡榮福生前與兩造、簡麗兒協議，由其提供360萬元作為簡
    榮福之養老基金，交由被上訴人保管，俟簡榮福過世後結算
    相關費用，如有餘額再退還餘款予伊乙節，為被上訴人所否
    認。依前揭說明，上訴人首應就兩造及簡麗兒、簡榮福成立
    系爭協議乙節，先負舉證責任。
五、經查：
　㈠上訴人主張簡榮福生前與兩造、簡麗兒協議，因簡榮福生前
    贈與其系爭房地，由其提供360萬元作為簡榮福之養老基金
    ，交由被上訴人保管，約定簡榮福過世後結算相關費用，如
    有餘額再退還其餘款，係因簡榮福生前贈與其系爭房地，其
    遂以系爭房地貸款350萬元，加上其自有10萬元，提供360萬
    元作為簡榮福養老基金云云。查簡榮福與上訴人於103年10
    月12日就系爭房地簽訂買賣契約書（下稱系爭買賣契約書）
    ，總價金為540萬元，上訴人依該買賣契約書之付款約定分
    別於103年10月9日匯款100萬元、同年11月15日，分別匯款1
    5萬、75萬，共190萬元至簡榮福設於訴外人中華郵政股份有
    限公司帳號00000000000000之帳戶（下稱系爭郵局帳戶）。
    系爭房地於103年11月20日移轉登記為上訴人所有，上訴人
    以該房地向國泰世華銀行辦理抵押貸款，於103年12月3日再
    將貸款金額350萬元匯至系爭郵局帳戶等情，有系爭買賣契
    約書、郵政國內匯款執據、郵政入戶匯款申請書、國泰世華
    銀行匯出匯款憑證、土地建物及異動索引查詢資料、建物登
    記第二類謄本在卷可參（見原審卷一第181頁至第195頁、卷
    二第58至60頁、本院卷第271頁），並為兩造所不爭執（見
    原審卷一第212頁、第247頁、第331頁，卷二第71頁、本院
    卷第440頁）。自形式觀諸系爭房地之上開移轉過程，尚無
    從證明簡榮福贈與系爭房地於上訴人之事實。至上訴人主張
    簡榮福以買賣為原因，將系爭房地贈與予伊云云，固提出兩
    造108年5月22日之Line通訊軟體（下稱Line）對話截圖為憑
    （見本院卷第334頁、第441頁）。然觀諸上開對話截圖僅記
    載被上訴人陳述「我當初為了你，不惜跟阿如翻臉，把房子
    便宜給你，看來真的一點都不值得」（見本院卷第334頁）
    ，亦不足以證明簡榮福贈與系爭房地予上訴人。則上訴人主
    張其因受贈系爭房地，故將系爭房地貸款予簡榮福為養老基
    金云云，即待商榷。
  ㈡上訴人主張兩造成立系爭協議，故提出協議契約書（下稱系
    爭協議書）為憑（見本院卷第69頁）。觀諸系爭協議書第9
    條固記載：「立協議書人簡平兒（長子）、簡文隆（次子）
    、簡麗兒（長女）等三人同意，若以360萬元整開始起付父
    親住在安養中心或長照中心之費用，期間若父親不幸逝世時
    ，倘或專戶內之剩餘基金全數係由簡文隆因購屋支出，則剩
    餘款項將全數退還給簡文隆，但如該剩餘款項係因360萬元
    不足額後由全體立協議書人另行共同分擔之增額款項，則剩
    餘的部分三分之一評分歸還給各立協議書人」，惟簡榮福、
    兩造及簡麗兒均未於系爭協議書簽名，此為兩造所不爭執（
    見本院卷第502頁），已難認兩造及簡麗兒就該協議書第9條
    已達成意思表示合致。上訴人另以證人鍾淑貞證詞為據，惟
    鍾淑貞即撰寫系爭協議書之代書證稱：簽系爭買賣契約書當
    天有點混亂，他們兄弟姐妹間好像有些爭執，因此要我針對
    其等父親將來扶養協議擬一份稿。當日系爭協議書第9條的
    內容尚未擬稿（見原審卷一第376頁至377頁）。則系爭協議
    書第9條內容是否經兩造、簡麗兒達成意思表示合致，亦非
    無疑。上訴人又謂其已履行第1條至第6條所示之內容，足認
    兩造、簡麗兒已達成該協議書第9條所示內容之合致云云，
    惟上訴人履行系爭協議書第1條至第6條所示內容，無從證明
    兩造、簡麗兒就協議書第9條所示內容達成合致。
　㈢上訴人另以被上訴人將系爭房地之房貸餘額98萬5,000元匯款
    予伊，顯已履行系爭協議書第9條之約定，足認兩造達成該
    條內容之合致云云，提出兩造間Line對話截圖為憑（見本院
    卷第503頁）。被上訴人雖不否認其於108年6月27日匯款98
    萬5,000元予上訴人乙節，然抗辯該匯款金額為兩造間之借
    貸，與履行系爭協議書內容無涉等語（見本院卷第388頁）
    。查被上訴人於108年6月27日匯款98萬5,000元予上訴人，
    惟匯款原因諸多，並不足以證明被上訴人係為履行系爭協議
    書第9條之約定而匯款。至兩造間Line對話截圖內容記載：
    「（上訴人）所以還是不還剩餘房貸和公平分配父親遺產。
    （被上訴人）已經將房貸剩餘98.5萬給你，爸爸無其他遺產
    可分配」（見本院卷第103頁）；「（被上訴人）當初協議
    上面本來就是說你照顧爸爸孝順爸爸，這筆錢你才有資格拿
    ，你看你最後的嘴臉，擺明要爸爸死，你才可以拿錢」（見
    本院卷第108頁）；「（被上訴人）當初在三芝雙連安養院
    裡面就討論好了，這筆錢用在爸爸身上，等剩下的才給你，
    你自己回想一下。（上訴人）小弟不知道政府有喪葬補助費
    ..暈倒」（見本院卷第327頁），然觀諸上開對話內容，亦
    無從證明被上訴人係為履行系爭協議書第9條所示之內容而
    匯款98萬5,000元予上訴人，則上訴人此部分主張，即無足
    採。
六、綜上所述，上訴人既未能先證明兩造與簡麗兒達成如系爭協
    議書第9條所示內容之意思表示合致，則被上訴人抗辯其給
    付上訴人98萬5,000元之原因即令前後不相一致而有所疵累
    ，仍應為上訴人敗訴之判決。從而，上訴人依系爭協議請求
    被上訴人給付其108萬3,064元及自109年8月4日起至清償日
    止，按週年利率5%計算之利息，為無理由，不應准許。原審
    判決駁回上訴人之訴，核無不合，上訴意旨指摘原判決不當
    ，求予廢棄改判，為無理由，應駁回其上訴。
七、本件事證已臻明確，兩造其餘攻擊防禦方法及證據，於本件
    判決結果不生影響，爰不一一論述，併予敘明。
八、據上論結，本件上訴為無理由，爰判決如主文。 　　
中　　華　　民　　國　　111 　年　　8 　　月　　10　　日
　　　　　　　　　民事第五庭   
                      審判長法  官  賴劍毅
                            法  官  邱靜琪
                            法  官  洪純莉
正本係照原本作成。
不得上訴。
中　　華　　民　　國　　111 　年　　8 　　月　　10　　日
　　　　　　　　　　　　　　書記官  魏汝萍